【裁判字號】    96,重上更(一),56
【裁判日期】    970422
【裁判案由】    損害賠償
【裁判全文】
臺灣高等法院民事判決              96年度重上更(一)字第56號
上  訴  人  戊○○
            乙○○
共      同
訴訟代理人  吳中仁律師
被上  訴人  永然船務代理業股份有限公司
兼  法  定
代  理  人  丁○○
被上  訴人  甲○○
共      同
訴訟代理人  王東山律師
複代  理人  李美寬律師
            林孝甄律師
上列當事人間損害賠償事件，上訴人對於中華民國94年9月6日臺
灣基隆地方法院93年度重訴字第52號第一審判決提起上訴，經最
高法院發回更審，本院於97年4月8日言詞辯論終結，判決如下：
    主  文
上訴駁回。
第二審訴訟費用除確定部分外，及發回前第三審訴訟費用由上訴
人戊○○負擔五分之四，餘由上訴人乙○○負擔。
    事實及理由
一、上訴人戊○○及其與乙○○（下稱戊○○等2人 ）之被繼承
    人許木發（已於民國94年1月10日死亡）主張 ：伊之被繼承
    人許志昌自90年10月起即受僱於丙○○（即定佳工程行－以
    下稱丙○○），從事基隆港船舶貨物之固定及解固之工作。
    而丙○○於92年10月12日下午7時許 ，承攬被上訴人永然船
    務代理業股份有限公司（以下稱永然公司）所代理之水晶輪
    （Crystal Ray）貨載電扶梯解固作業時， 因未注意拖板車
    與工字鐵間之連結面並未焊接固定，僅以鐵鍊綑綁，而未備
    其他防護措施，致許志昌鬆開鐵鍊時，置放於板車上重達7,
    925公斤之電扶梯由後端壓下， 將其夾在電扶梯與工字鐵間
    ，雖經送醫，仍因傷重不治死亡（下稱系爭事故）。丙○○
    為定佳工程行實際負責人，為許志昌之雇主，就許志昌因職
    業災害死亡，應依法給付職業災害補償金。又丙○○承包永
    然公司之碼頭解固作業已15年之久，未事先確認載貨平台上
    之貨物有無墜落之危險，並設置符合標準之必要安全設備及
    監督勞工作業之安全，自有過失，而構成侵權行為。永然公
    司將本件解固業務交付丙○○承攬，就許志昌因職業災害死
    亡，應與丙○○連帶給付職業災害補償金。永然公司為事業
    單位，被上訴人丁○○為其董事長、被上訴人甲○○為其總
    經理（兼作業現場負責人），均未於事前告知勞工及承攬人
    有關之工作環境危害因素，及相關應採取之安全措施，致發
    生職業災害，違反勞工安全衛生法（下稱勞安法）第5條第1
    項第4、5款、第17條第1項、第18條第1項各款等保護他人之
    法律規定，亦有過失，應與丙○○成立共同侵權行為負連帶
    損害賠償責任等情。爰依侵權行為法律關係，求為命：(一)永
    然公司應與丙○○連帶給付戊○○新臺幣（下同）1,234,23
    8元、乙○○411,413元，(二)被上訴人應連帶給付戊○○5,16
    6,000元、乙○○150萬元，及均自起訴狀繕本送達翌日起，
    按年息5%計算之利息之判決。原審駁回上訴人上開請求，上
    訴人不服提起上訴，上訴聲明：(一)原判決關於駁回上訴人後
    開第2項之訴部分廢棄。(二)上開廢棄部分， 被上訴人永然公
    司應與丙○○連帶給付戊○○1,234,238元、乙○○411,413
    元；被上訴人應連帶給付戊○○5,166,000元、乙○○150萬
    元，及均自93年10月23日起至清償日止，按年息5%計算之利
    息。(三)請准免供擔保予以假執行（原審判命丙○○給付部分
    ，丙○○聲明不服後，復撤回上訴，已告確定。又上訴人請
    求逾上訴聲明部分，經原審及發回前本院判決駁回，未據其
    聲明不服，亦告確定）。
二、被上訴人則以：伊為船務代理業者，並無船舶貨物解固能力
    ，系爭電扶梯解固作業非伊所屬事業，係由丙○○全權處理
    ，伊與丙○○間並無承攬關係。況系爭事故係發生於該電扶
    梯離開水晶輪後置放於基隆港務局東三碼頭倉庫外之空地時
    ，伊之運送任務於該電扶梯離開水晶輪後即已完成，此後丙
    ○○所為任何解固行為與伊無涉，伊自無派甲○○至現場參
    與或監督之理，更無違反勞安法相關規定可言，上訴人之請
    求，自屬無據等語，資為抗辯。並答辯聲明：(一)上訴駁回。
    (二)如受不利之判決，願供擔保請准宣告免為假執行。
三、查訴外人許志昌從事碼頭貨物解固業務，於前揭時地發生系
    爭事故，許志昌為許木發及上訴人戊○○之子等事實，為兩
    造所不爭，復有行政院勞工委員會（以下稱勞委會）北區勞
    動檢查所災害檢查報告書、臺灣基隆地方法院檢察署相驗屍
    體證明書、戶籍謄本等件在卷可稽，堪信為真實。
四、上訴人主張，被上訴人永然公司將本件解固業務交付丙○○
    承攬，就許志昌因職業災害死亡，應與丙○○連帶給付職業
    災害補償金。永然公司為事業單位，被上訴人丁○○為其董
    事長、被上訴人甲○○為其總經理（兼作業現場負責人），
    均未於事前告知勞工及承攬人有關之工作環境危害因素，及
    相關應採取之安全措施，致發生職業災害， 違反勞安法第5
    條第1項第4、5款、 第17條第1項、第18條第1項各款等保護
    他人之法律規定，亦有過失，應與丙○○成立共同侵權行為
    負連帶損害賠償責任等情，為被上訴人所否認，並以前揭情
    詞置辯。經查：
  (一)按事業單位以其事業招人承攬時，其承攬人就承攬部分負本
    法所定僱主之責任，原事業單位就職業災害補償仍應與承攬
    人員負連帶責任，勞安法第16條定有明文。是應與承攬人員
    就職業災害補償負連帶責任者，以原事業單位以其事業招人
    承攬時為前提。又事業單位以其工作交付承攬者，承攬人就
    承攬部分所使用之勞工，應與事業單位連帶負職業災害補償
    之責任，職業災害勞工保護法（以下稱職災保護法）第31條
    第1項亦有明定。復依勞委會91年9月27日勞安一字第091005
    0787號函釋，事業單位所交付承攬之「工作」，固不以登記
    之營業項目為限，然仍以事業之「經常業務」為範圍。本件
    系爭事故發生時，許志昌係受僱於丙○○一節，乃發回前本
    院94年度重上字第535號（以下稱本院前審 ）判決所認定，
    並據以判決丙○○應負勞安法之雇主責任確定。是被上訴人
    永然公司應否依上開條文規定，就職業災害補償與丙○○負
    連帶責任，應視永然公司是否以其事業招人承攬。茲分述如
    下：
  1.被上訴人永然公司登記之所營事業為「經營船務代理業」，
    有公司變更登記表在卷可證（見原審卷(一)第4頁）， 其並為
    水晶輪該航次在基隆卸貨之航次代理 ，有基隆港務局94年7
    月5日基港航監字第0940011757號函所附之代理資料可稽 (
    見原審卷(一)第172-1頁)。又船務代理業之業務範圍依「船務
    代理業管理規則 」（以下稱系爭船務代理規則）第18條第1
    項第3-8款規定：「船務代理業經營業務如下：… 三攬載客
    貨。四辦理各項航政、商港手續。五照料船舶、船員、旅客
    或貨物，並辦理船舶檢修事項。六協助處理貨物理賠及受託
    有關法律或仲裁事項。七辦理船舶建造、買賣、租傭介紹、
    交船、接船及協助處理各種海事案件。八處理其他經交通部
    核定之有關委託船務代理事項。」（見原審卷(二)第21頁）。
    該規則之母法即航業法之第2條第3款關於該法所稱「船務代
    理業」係指受船舶運送業或其他有權委託人之委託，在約定
    授權範圍內，以委託人名義代為處理船舶客貨運送及其有關
    業務而受報酬之事業。再者，被上訴人永然公司對水晶輪之
    請款清單中，亦係以各項代辦業務之內容，逐項請款，非就
    水晶輪在基隆港卸貨業務之承攬報酬而為請求，有被上訴人
    永然公司提出之費用摘要 (PORT DISBURSENMENT AND
    VESSEL EXPENSCS SUMMARY)在卷可稽 (見原審卷(二)第9頁)，
    可見被上訴人永然公司經營之業務乃受託代為處理船舶客貨
    運送及其有關業務，並非船舶貨物解固作業。是其本件係受
    託代為處理水晶輪在基隆卸貨之各項船務，而非承攬水晶輪
    之卸貨、解固業務，縱有委請丙○○處理水晶輪貨載電扶梯
    之解固作業，仍屬受託處理他人之事務，而非以此為其業務
    。
  2.上訴人雖主張，被上訴人永然公司係將其統包之進港船舶勞
    務工作，分包予三協理貨行、鎮洲裝卸股份有限公司（以下
    稱鎮洲公司）、定佳工程行等單位，自有前開勞安法第16條
    規定之適用，並舉永然公司網站資料、被上訴人甲○○所述
    情節為證。惟如前所述，永然公司為船務代理業，受託代為
    處理船舶客貨運送及其有關業務，是其並非向運送人承攬船
    舶進港之勞務工作。其網站資料固謂：「本公司為航商提供
    台灣各港口完整之船舶及貨物代理。…先後代理過各類型船
    舶，諸如全貨櫃、半貨櫃…及各種海事工程船等有關貨物裝
    卸、人員上下、加油、修理、補給及海事救難之業務…為船
    東降低經營成本，提供一貫完善的作業服務。」等語（見本
    院卷第30頁)， 惟揆諸內容均在強調其係代理各類型船舶之
    船務相關工作，諸如貨物裝卸等，核與系爭船務代理規則內
    容相符，並未稱其向航商承攬船舶進港之勞務。至被上訴人
    甲○○於本院陳稱「…我們負責本案電扶梯貨物的卸貨工作
    」「我們會派人到碼頭看裝卸貨物是否順利，若有困難會協
    助排除。」等語，係在說明為達成委託人委託代理船務之目
    的所為之各項行為，並不足以認定永然公司係統包進港船舶
    勞務工作之承攬人。至上訴人主張，依永然公司租稅申報及
    勞保加保資料 (見本院卷第37-40頁、第158-163頁)， 該公
    司91、92年間實際加保人數僅12人，但歷年來卻申報60餘人
    ，及30餘人之薪資給付支出，與其所主張單純代理之情形有
    間云云。但薪資給付及加保資料與實際上是否有雇用勞工之
    情形未必相符，即便相符，自該等資料內容，亦無從證明勞
    務內容為何，更不足證被上訴人永然公司有承攬船舶勞務統
    包業務之情事。
  3.如前所述，被上訴人永然公司乃水晶輪於基隆港之船務代理
    人，並經委託人指定代為處理該船之船務事宜，亦有交通部
    基隆港務局函文、船務代理文件暨譯本可證（見本院卷第26
    0-264頁）。 是縱如上訴人主張，永然公司於水晶輪進港後
    ，即通知丙○○前往解固、委由鎮洲公司卸貨等，惟均係遂
    行其代理船務業務之行為，該等事務處理之結果，歸屬於委
    任人。是不因永然公司委請丙○○解固、鎮洲公司卸貨等，
    即得謂其有從事解固、卸貨之業務。況查，證人即鎮洲公司
    總經理蔡枝協亦於前審證稱：「…有關裝卸技術的部分要由
    專業負責，船務代理人不足負責，船務代理人只是負責提單
    、艙單行政業務的聯絡而已。」等語（見本院前審卷第25頁
    ），是本件電扶梯解固作業並非永然公司之經常業務。姑不
    論被上訴人對永然公司與丙○○間是否為承攬關係，尚有爭
    執，縱然屬之，永然公司所交付丙○○之工作係船務委託人
    之工作，而非永然公司之業務。依首開說明，上訴人主張，
    被上訴人永然公司應依勞安法第16條、職災保護法第31條第
    1項規定， 與丙○○連帶給付職業災害補償金云云，即不可
    採。
  (二)上訴人復主張，被上訴人甲○○係工作現場負責人，擔任指
    揮、協調工作，其對載貨平台上之貨物，未注意確認有無墬
    落之危險，竟在船上與船長聊天，疏於監督勞工作業安全；
    而被上訴人永然公司將工作交付承攬，事前亦怠於告知勞工
    有關工作環境之危害因素，並於工作場所採取防止職業災害
    發生之必要安全措施，致生傷亡，核已違反勞安法第5條第1
    項第4、5款、第17條、第18條第1項各款等規定， 顯均有過
    失， 依公司法第8條第2項、民法第28條、第184條第1、2項
    、及同法第188條第1項規定，應共負侵權行為之連帶損害賠
    償責任。又被上訴人丁○○係永然公司負責人，對公司業務
    之執行違反法令（勞安法第17條、第18條規定）；忽視勞工
    工作安全，又違規統包船舶進港後之一切勞務工作多年；致
    許志昌死亡，不論其有無過失， 依公司法第23條第2項規定
    ，亦應與永然公司連帶負損害賠償之責云云。但查：
  1.勞工安全衛生法第5條第1項規定：「雇主對左列事項應有符
    合標準之必要安全衛生設備：… 四防止採石﹑採掘﹑裝卸﹑
    搬運﹑堆積及採伐等作業中引起之危害；五防止有墜落﹑崩
    塌等之虞之作業場所引起之危害。…」，另事業單位以其事
    業之全部或一部分交付承攬時，應於事前告知該承攬人有關
    其事業工作環境、危害因素暨本法及有關安全衛生規定應採
    取之措施，勞安法第17條定有明文。再同法第18條亦規定：
    「事業單位與承攬人﹑再承攬人分別僱用勞工共同作業時，
    為防止職業災害，原事業單位應採取左列必要措施：一設置
    協議組織，並指定工作場所負責人，擔任指揮及協調之工作
    。二工作之連繫與調整。三工作場所之巡視。四相關承攬事
    業間之安全衛生教育之指導及協助。五其他為防止職業災害
    之必要事項。」徵諸前述，系爭事故發生時，許志昌係受僱
    丙○○，被上訴人永然公司、甲○○並非雇主，亦非以其事
    業交付承攬，當無前開勞安法第5條第1項、第17條規定之適
    用，亦非同法第18條所稱之原事業單位，上訴人主張其違反
    前開勞安法之規定，並不可採。則被上訴人丁○○即無因執
    行公司業務違反法令或違反保護他人之法令，致許志昌受傷
    死亡之行為。則上訴人主張被上訴人永然公司應依公司法第
    28條第2項、民法第184條第1項、第2項規定，負侵權行為責
    任，或依公司法第23條規定，與被上訴人丁○○負連帶賠償
    責任，或與被上訴人甲○○依民法188第1項負連帶賠償責任
    ，均無可取。
  2.上訴人另謂，被上訴人丁○○係永然公司負責人，違規統包
    船舶進港後之一切勞務工作多年（船舶代理業不應以統包為
    業務），致許志昌死亡，不論其有無過失，依公司法第23條
    第2項規定，應與永然公司連帶負損害賠償之責云云。 但查
    ，永然公司為水晶輪於基隆港之船務代理人，代為處理該船
    之船務事宜，依上訴人所提前開證據，不足認定其係統包進
    港船舶勞務工作之承攬人，已如前述，自難認其違規統包船
    舶進港後之一切勞務工作。上訴人此項主張，亦不可取。
五、綜上，上訴人本於本於勞安法第16條、職災保護法第31條第
    1項之法律關係，請求永然公司應與丙○○連帶給付戊○○1
    ,234,238 元、乙○○411,413元；及本於侵權行為法律關係
    、公司法第23條規定，請求被上訴人連帶給付戊○○5,166,
    000元、乙○○150萬元，及均自93年10月23日起至清償日止
    ，按年息5%計算之利息，為無理由，不應准許。原審為上訴
    人敗訴之判決，及駁回其假執行之聲請，並無不合。上訴意
    旨指摘原判決不當，聲明廢棄改判，為無理由，應予駁回。
六、兩造其餘攻擊防禦方法及未經援用之證據，經本院審酌後認
    於本判決之論斷不生影響，爰不一一論駁。
七、據上論結，本件上訴為無理由。依民事訴訟法第449條第1項
    、第78條、第85條第1項前段，判決如主文。
中    華    民    國    97    年     4    月    22    日
                    民事第十一庭
                        審判長法  官  鄭雅萍
                              法  官  徐福晉
                              法  官  詹文馨
正本係照原本作成。
如不服本判決，應於收受送達後20日內向本院提出上訴書狀，其
未表明上訴理由者，應於提出上訴後20日內向本院補提理由書狀
（均須按他造當事人之人數附繕本）上訴時應提出委任律師或具
有律師資格之人之委任狀；委任有律師資格者，另應附具律師資
格證書及釋明委任人與受任人有民事訴訟法第466條之1第1項但
書或第2項（詳附註）所定關係之釋明文書影本。
中    華    民    國    97    年    4     月    24    日
                              書記官  周淑靜
附註：
民事訴訟法第466條之1（第1項、第2項）：
對於第二審判決上訴，上訴人應委任律師為訴訟代理人。但上訴
人或其他法定代理人具有律師資格者，不在此限。
上訴人之配偶、三親等內之血親、二親等內之姻親，或上訴人為
法人、中央或地方機關時，其所屬專任人員具有律師資格並經法
院認為適當者，亦得為第三審訴訟代理人。


司法院資訊處製作；財團法人民間司法改革基金會備份。
